【裁判字號】    98,訴,1943
【裁判日期】    990427
【裁判案由】    拆屋還地等
【裁判全文】
臺灣板橋地方法院民事判決              98年度訴字第1943號
原      告  甲○○
訴訟代理人  吳雨學律師
被      告  子○○
            壬○○
            癸○○
            己○○○
            丙○○
            辛○○
            乙○○
            庚○○
共      同
訴訟代理人  賴玉梅律師
            周福珊律師
            王嘉斌律師
上列當事人間請求拆屋還地等事件，本院於中華民國99年4 月13
日言詞辯論終結，判決如下：
    主      文
原告之訴及假執行之聲請均駁回。
訴訟費用由原告負擔。
    事實及理由
一、按訴狀送達後，原告不得將原訴變更或追加他訴。但有下列
    各款情形之一者，不在此限：…二請求之基礎事實同一者。
    三擴張或減縮應受判決事項之聲明者。…五該訴訟標的對於
    數人必須合一確定時，追加其原非當事人之人為當事人者，
    民事訴訟法第255 條第1 項第2 、3 、5 款分別定有明文。
    查本件原告起訴原僅以子○○、壬○○、癸○○等3 人為被
    告，嗣追加己○○○、丙○○、辛○○、乙○○、庚○○等
    5 人為被告；聲明第1 項原為：被告應將台北縣三峽鎮○○
    ○段十三添小段173-8 地號土地（下稱系爭土地）上如起訴
    狀附圖所示之編號Ａ部分、面積1,028 平方公尺（實際面積
    以實測為準）未辦保存登記之建物拆除，將土地交還原告，
    嗣經本院囑託臺北縣樹林地政事務所測量後，原告依地政機
    關測量成果，變更其聲明為：被告應將如附圖所示編號Ａ、
    Ｂ、Ｃ部分，面積181 平方公尺，未辦保存登記之建物（下
    稱系爭建物）拆除，並將土地交還原告。核原告所為被告之
    追加，因本件訴訟標的之法律關係即原告主張之所有物返還
    請求權對於被告等8 人必須合一確定；所為聲明之變更，係
    在請求之基礎同一之情形下，減縮應受判決事項之聲明，於
    法有據，應予准許。
二、原告主張：
  (一)原告所有之系爭土地於數年前即遭被告無權占有，在其上搭
    蓋未辦理保存登記之建物乙棟，面積約1,028 平方公尺，迭
    經原告催請返還土地，並經台北縣三峽鎮調解委員會調解亦
    均無效果，原告爰依民法767 條規定，提起本件拆屋還地之
    訴。又被告無權占有系爭土地，其因此受有使用該土地之利
    益，致原告受有損害，該等利益依性質不能返還，原告自得
    請求被告償還相當於租金之利益。查系爭土地申報地價每平
    方公尺為新臺幣（下同）136 元，故原告得請求自起訴狀繕
    本送達起回溯5 年相當於租金之不當得利69,904元（136 元
    ×1,028 平方公尺×5 年＝69,904元）。
  (二)併為聲明：1.被告應將系爭建物拆除，並將土地交還原告。
    2.被告應給付原告69,904元及自起訴狀繕本送達翌日起至清
    償日止，按年息百分之5 計算之利息。3.原告願供擔保請准
    告假執行。
二、被告則抗辯：
  (一)系爭建物（即台北縣三峽鎮添福里6 鄰167 號房屋），為被
    告先父賴能通所搭建，由被告8 人繼承後為公同共有；系爭
    土地原係陳正潭所有，由陳秦治、戊○○、丁○○3 人繼承
    ，嗣戊○○、丁○○又分別因判決繼承取得陳秦治之持分，
    原告則係於民國78年間因判決移轉自戊○○、丁○○而取得
    所有權。
  (二)查系爭土地原所有人陳正潭於49年9 月1 日將土地內原陳三
    地耕種之部分，面積「壹分六厘八毛九系」（約495.55坪）
    ，範圍「東至田地、西及南至小圳溝、北至保甲道邊」出租
    予被告之父賴能通，在其上「建築房屋使用」，租賃期間「
    自49年9 月1 日起不拘年限」，地租每年「甘藷參佰台斤按
    時價減成」，嗣被告之父賴能通即在系爭土地上其所承租
    之範圍內搭建系爭建物居住使用，且亦按年繳付地租予陳正
    潭，及提存租金予其後手戊○○、丁○○，並按年繳交房屋
    稅，被告之父賴能通並非無權占有系爭土地。
  (三)次查，原告明知被告之父賴能通承租系爭土地建築房屋居住
    ，遂於76年7 月23日表示願將系爭土地賴能通承租之厝地約
    200 坪，以每坪1500元價格出售予賴能通，當時並已向賴能
    通收取定金5 萬元，詎原告於78年7 月17日忽然又表示因多
    年來無法取得系爭土地所有權，要求解除與賴能通間之買賣
    契約，並隨函將5 萬元定金退還，賴能通回函表示不同意原
    告解除契約，並退還原告所寄定金支票，同時一併表明支票
    上所載姓名錯誤，嗣賴能通又於台北縣三峽鎮調解委員會請
    求原告出面調解本件糾紛，惟原告多次調解期日未到場，足
    證原告與被告等人之父賴能通間尚存有買賣契約未解決之問
    題。
  (四)再查，依民法第425 條第1 項規定，原告繼受取得系爭土地
    所有權後，應承受陳正潭與賴能通間之租賃契約，而被告繼
    受賴能通之租賃權使用系爭土地，並非無權占有。況且，原
    告於76年7 月23日業已將系爭土地出售予賴能通，縱原告當
    時尚未取得系爭土地所有權，然該買賣契約尚非無效，原告
    仍應於取得系爭土地所有權後將之移轉登記予被告，故原告
    請求被告拆屋還地，顯無理由。
  (五)併為答辯聲明：原告之訴及假執行之聲請均駁回；如受不利
    之判決，願供擔保請准宣告免為假執行。
四、查系爭土地原為陳正潭所有，嗣由陳秦治、戊○○、丁○○
    3 人繼承，其後戊○○、丁○○又分別因判決繼承而取得陳
    秦治之應有部分，78年11月4 日原告因判決移轉而自戊○○
    、丁○○取得系爭土地之所有權，並於79年12月13日辦理登
    記，及被告之父賴能通於系爭土地上搭蓋系爭建物，嗣由被
    告共同繼承之事實，為兩造所不爭執，並有原告提出之土地
    登記謄本、地籍圖謄本、被告提出之（舊）土地登記簿謄本
    在卷可稽（見本院卷第3 至4 頁、第20至21頁）；又系爭建
    物係搭蓋在系爭土地上如附圖所示編號Ａ、Ｂ、Ｃ部分，面
    積181 平方公尺，亦經本院前往現場履勘及囑託台北縣樹林
    地政事務所測量明確，亦有本院勘驗筆錄及樹林地政事務所
    土地複丈成果圖在卷可憑，自為真實。
四、原告主張被告所有之系爭建物無權占用系爭土地，則為被告
    所否認，並以前開情詞置辯，是本件應審究者為：(一)被告之
    父賴能通有無於49年9 月1 日與系爭土地原所有人陳正潭訂
    立不定期限租賃契約，在系爭土地上建築系爭建物使用？(二)
    原告有無於76年7 月23日將系爭土地厝地約200 坪，以每坪
    1,500 元 價格出售予被告之父賴能通？經查：
  (一)關於被告之父賴能通有無與陳正潭訂立不定期限租賃契約，
    在系爭土地上建築系爭建物使用部分：
    1.被告抗辯：系爭土地原所有人陳正潭將土地內原陳三地耕
      種之部分，面積「壹分六厘八毛九系」（約495.55坪），
      範圍「東至田地、西及南至小圳溝、北至保甲道邊」出租
      予被告之父賴能通，在其上「建築房屋使用」，租賃期間
      「自49年9 月1 日起不拘年限」，地租每年「甘藷參佰台
      斤按時價減成」，嗣賴能通即在其所承租之範圍內搭建
      系爭建物，按年繳付地租予陳正潭，及提存租金予其後手
      戊○○、丁○○，並按年繳交房屋稅等情，業據提出地上
      權設定契約書（按即租賃契約書）、59年6 月29日至61年
      6 月29日厝稅簿1 件、繳款書、國庫存款收款書、提存書
      、房屋稅書等件為證（見本院卷第23至34頁）。原告雖否
      認上開地上權設定書及厝稅簿之真正，惟經本院於98年12
      月29日言詞辯論期日當庭勘驗結果，發現上開文書原本紙
      質已經泛黃，從形式上觀察，並非近期製作之文書（見本
      院卷第55頁反面），另參酌前述賴能通為戊○○、丁○○
      辦理清償提存時所提出之提存書，其證明文件之一即為「
      地上權設定契約書影本乙份」之情，系爭土地原所有人陳
      正潭有於49年9 月1 日起將系土地出租予賴能通建屋使用
      ，應屬無疑，是被告抗辯其等繼受賴能通之租賃權而使用
      系爭土地，並非無權占有，尚非無稽，自可採信。
    2.原告又主張：縱設「地上權設定契約」為真正，但依民法
      第425 條2 項之規定，被告與陳正潭間之租賃契約係未定
      期限，且亦未經公證，自無民法第425 條第1 項規定之適
      用云云。然民法第425 條規定：「（第1 項）出租人於租
      賃物交付後，承租人占有中，縱將其所有權讓與第三人，
      其租賃契約，對於受讓人仍繼續存在。（第2 項）「前項
      規定，於未經公證之不動產租賃契約，其期限逾5 年或未
      定期限者，不適用之。」其第2 項係於88年4 月21日修正
      時所增訂（89年5 月5 日施行），依債編施行法第1 條後
      段規定，並無溯及既往之效力，故民法第425 條第2 項規
      定，並不適用於本件租賃契約，被告自得依同條第1 項規
      定，對於系爭土地之受讓人即原告主張租賃契約繼續存在
      ，是原告上開主張並非可採。
    3.原告復主張：原告取得系爭土地迄今業已近20年，被告或
      其被繼承人賴能通從未繳付地租予原告，依土地法103 條
      4 款規定，原告亦得隨時收回系爭土地云云。惟按土地法
      第103 條第4 款固規定，承租人積欠租金額，除以擔保現
      金抵償外，達2 年以上時，基地出租人非不得收回土地，
      然仍應依民法第440 條第1 項規定，對於支付租金遲延之
      承租人定相當期限催告其支付，承租人於期限內不為支付
      者，始得終止租約、收回土地。在租賃契約得為終止前，
      尚難謂出租人有收回基地請求權存在（最高法院72年度台
      上字第4249號判決意旨參照）。而查，原告主張被告或賴
      能通未曾給付租金給其之事實，縱令屬實，惟其既未證明
      已定期催告被告或賴能通支付未支付並已終止租約，自不
      得依土地法第103 條第3 款規定請求被告拆屋還地，故原
      告此部分主張亦非有理。
  (二)關於原告有無將系爭土地厝地約200 坪出售予被告之父賴能
    通部分：
    1.被告抗辯：原告於76年7 月23日將系爭土地上「賴能通厝
      地約貳佰坪」以每坪1,500 元之價格出售予被告之父賴能
      通，並收受賴能通所支付之定金50,000元，惟原告於78年
      7 月17日忽又表示因多年來無法取得系爭土地所有權，要
      求解除買賣契約，並將50,000元定金退還，賴能通回函表
      示不同意解約，並退還定金支票之事實，業據被告提出定
      金收據、原告所寄存證信函、定金支票及賴能通所寄存證
      信函等件影本為證（見本院卷第35至38頁）。原告自承有
      於上述日期收受賴能通所支付之定金50,000元，雖另主張
      ：當時雙方係約明應以原告能取得系爭土地所有權為停止
      條件，惟事隔2 年，原告始終未能順利取得土地，是於78
      年7 月17日即以存證信函解除上開約定，據此，原告因該
      買賣契約所附之條件未能成就，且已然解除該項約定，原
      告與賴能通間自無所謂「買賣契約」之存在云云。惟原告
      主張其與賴能通間之買賣契約係約定以其能取得系爭土地
      所有權為停止條件一節，並未提出證據以實其說，又其亦
      未主張並提出證據證明本件有何解除契約之事由存在，故
      其任意以存證信函通知賴能通解除本件買賣契約，自不發
      生契約解除之效力，是被告繼受賴能通與原告間之買賣契
      約而占有系爭土地，並非無權占有之可比。
    2.原告再主張：契約有「預約」與「本約」之分，而究為「
      預約」抑係「本約」，應依其情事解釋當事人之意思定之
      ，不得謂凡有定金之授受者，即概視為已成立「本約」（
      最高法院70年台上字第1474號判例參照），本件原告收受
      賴能通交付之上開50,000元僅為雙方成立買賣契約以前所
      交付之定金，用以擔保契約之成立而已，自難徒以上開定
      金收據遽認原告與賴能通間有所謂「買賣契約」之存在云
      云。然查，最高法院70年台上字第1474號判例業於90年4
      月17日經同院90年度第4 次民事庭會議決議不再援用，原
      告援引上開判例作為其主張之依據，已難採取；況稱買賣
      者，謂當事人約定一方移轉財產權於他方，他方支付價金
      之契約。當事人就標的物及其價金互相同意時，買賣契約
      即為成立，民法第345 條定有明文。本件依上開定金收據
      內容所載，原告與賴能通間已就本件買賣標的物之系爭土
      地坪數及每坪價額為具體約定（合意），原告並收受賴能
      通所交付之定金，渠等間就系爭土地之買賣契約（本約）
      應已有效成立，故原告上開主張亦難採取。
五、綜上所述，被告抗辯其等有權使用系爭土地，並非無權占有
    ，應為可採。從而，原告請求被告應將系爭建物拆除，並將
    土地交還，及被告應給付原告69,904元及自起訴狀繕本送達
    翌日起至清償日止，按年息百分之5 計算之利息，為無理由
    ，應予駁回。其假執行之聲請亦失所附麗，應併予駁回。
六、因本件事證已臻明確，兩造其餘主張、陳述及所提證據，經
    本院審酌後，認均與本案判斷結果無影響，毋庸再予一一審
    酌，附此敘明。
七、結論：原告之訴為無理由，依民事訴訟法第78條，判決如主
    文。
中    華    民    國    99    年    4     月    27    日
                  民事第一庭    法  官  高文淵
上列正本係照原本作成
如對本判決上訴，須於判決送達後20日內向本院提出上訴狀
中    華    民    國    99    年    4     月    27    日
                                書記官  黃瀅螢

司法院資訊處製作；財團法人民間司法改革基金會備份。
